【裁判字號】    97,訴,669
【裁判日期】    980710
【裁判案由】    分割共有物
【裁判全文】
臺灣彰化地方法院民事判決  97年度訴字第669號
原      告  丑○○
訴訟代理人  胡宗智律師
被      告  庚○○
訴訟代理人  子○○○
                        號
訴訟代理人  丁○○
訴訟代理人  戊○○
被      告  辰○○
被      告  寅○○
被      告  申○○
訴訟代理人  酉○○
訴訟代理人  未○○
訴訟代理人  戌○○
訴訟代理人  卯○○
被      告  丙○○
訴訟代理人  己○○
被      告  午○○
被      告  巳○○
被      告  甲○○
                        1號
被      告  壬○○
                        8號
訴訟代理人  辛○○○
                        8號
被      告  乙○○
被      告  癸○○
                        號
上列當事人間請求分割共有物事件，本院於98年06月26日言詞辯
論終結，判決如下：
    主      文
兩造共有坐落彰化縣社頭鄉○○段四七三地號、地目田、面積參
陸玖零點捌捌平方公尺土地，應予分割，其分割方法為：如附圖
乙案（即彰化縣田中地政事務所收件日期及文號98年03月03日字
第一五九號、複丈日期98年03月26日之土地複丈成果圖）所示編
號Ａ部分、面積玖貳點貳柒平方公尺之土地，分歸被告庚○○取
得；編號Ｂ部分、面積柒參捌點壹捌平方公尺之土地，分歸被告
申○○取得；編號Ｃ部分、面積參零捌點參柒平方公尺之土地，
分歸被告寅○○取得；編號Ｄ部分、面積貳壹肆點玖零平方公尺
之土地分歸被告巳○○取得；編號Ｅ部分、面積貳壹肆點玖零平
方公尺之土地分歸被告午○○取得；編號Ｆ部分、面積玖貳點貳
柒平方公尺之土地分歸被告癸○○取得；編號Ｇ部分、面積參陸
玖點零捌平方公尺之土地分歸被告甲○○取得；編號Ｈ部分、面
積玖貳點貳柒平方公尺之土地分歸被告壬○○取得；編號Ｉ部分
、面積肆陸點壹肆平方公尺之土地分歸被告乙○○取得；編號Ｋ
部分、面積肆陸點壹肆平方公尺之土地分歸被告丙○○取得；編
號Ｋ部分、面積柒參捌點壹捌平方公尺之土地分歸被告辰○○取
得；編號Ｌ部分、面積柒參捌點壹捌平方公尺之土地分歸原告丑
○○取得。
訴訟費用由兩造按如附表所示應有部分比例負擔。
    事實及理由
一、被告寅○○、丙○○、午○○、甲○○、壬○○、乙○○及
    癸○○等受合法通知，均未於最後言詞辯論期日到場，經核
    並無民事訴訟法第 386條各款所列情形，爰依原告之聲請就
    此部分由其一造辯論而為判決。
二、原告起訴主張：緣坐落彰化縣社頭鄉○○段 473地號、地目
    田、面積 3690.88平方公尺土地（下稱系爭土地）為兩造所
    共有，原告丑○○所有權持分為 20分之4，被告施蔡豆所有
    權持分為 40分之1，被告辰○○所有權持分為5分之1，被告
    寅○○所有權持分為121580分之1015 8，被告申○○所有權
    持分為20分之4，被告丙○○所有權持分為80分之1，被告午
    ○○所有權持分為121580分之7079，被告巳○○所有權持分
    為121580分之7079，被告甲○○所有權持分為 20分之2，被
    告壬○○所有權持分為 40分之1，被告乙○○所有權持分為
    80分之1，被告癸○○所有權持分為40分之1，此有土地登記
    簿謄本可稽。就系爭土地兩造並未有不分割之約定，亦未有
    因物之使用目的而不能分割之情形，因無法達成協議分割，
    故依法訴請鈞院判決分割，又主張依被告申○○所提如彰化
    縣田中地政事務所收件日期及文號98年05月11日字第 336號
    、複丈日期98年06月02日土地複丈成果圖（以下稱附圖甲案
    ）所示之分割方案為分割。並聲明：(一)請求就兩造共有之系
    爭土地為原物分割。(二)訴訟費用由兩造按如應有部分比例負
    擔。
三、被告方面陳述：
  (一)被告庚○○陳述：
   1.同意分割，但希望可以保住被告庚○○所有坐落系爭土地
     之建物，而不予拆除。
   2.同意依彰化縣田中地政事務所收件日期及文號98年03月03
     日字第159號、複丈日期98年03月26日之土地複丈成果圖（
     以下稱附圖乙案）所示之分割方案為分割。
   3.倘採取如附圖甲案之分割方法，則被告庚○○所有建物之
     大部分將遭拆除，故不同意該分割方案。
  (二)被告辰○○陳述：
   1.同意分割，但希望不要拆除到被告辰○○所有之建物。
   2.同意如附圖甲案所示之分割方案。
  (三)被告寅○○未於最後言詞辯論期日到場，惟據其於前言詞辯
    論期日陳述：同意分割，同意如附圖乙案所示之分割方案。
  (四)被告申○○陳述：
   1.請求按照被告申○○所提出如附圖甲案所示之分割方案進
     行分割，因各共有人於分割後所取得土地面臨道路之長度
     較符合共有人原應有部分之比例，採此分割方法始符公平
     性。
  (五)被告丙○○未於最後言詞辯論期日到場，惟據其於前言詞辯
    論期日陳述：同意分割，但希望按目前土地之使用現狀為分
    割。
  (六)被告壬○○未於最後言詞辯論期日到場，惟據其於前言詞辯
    論期日陳述：同意分割，但希望按目前土地之使用現狀為分
    割。
  (七)被告午○○未於最後言詞辯論期日到場，惟據其於前言詞辯
    論期日陳述：將提出新的分割方案。
  (八)被告巳○○陳述：
   1.同意分割。
   2.同意被告申○○所提如附圖甲案所示之分割方案。
  (九)被告癸○○未於最後言詞辯論期日到場，惟據其於前言詞辯
    論期日陳述：
   1.同意分割，請按照目前共有人使用的現狀來分割。
   2.對附圖乙案之分割方案無意見。
  (十)被告甲○○、乙○○經合法通知，均未於言詞辯論期日到場
    ，亦未提出書狀作何聲明或陳述。
四、得心證之理由：
  (一)按各共有人，得隨時請求分割共有物。又共有物之分割方法
    ，不能協議決定者，法院得因任何共有人之聲請，命以原物
    分配於各共有人。民法第823條第1項及第 824條第2項第1款
    分別定有明文。本件原告主張系爭土地為兩造所共有，共有
    人之應有部分如附表所示，而兩造間就系爭土地並無訂不分
    割之期限，亦無依物之使用目的不能分割之情形，惟不能協
    議分割等事實，業據其提出土地登記第二類謄本及地籍圖謄
    本各一件在卷為憑，並為被告等所不爭執，堪信原告之主張
    為真實。從而，原告基於系爭土地共有人之共有物分割請求
    權，依上揭法條規定訴請分割系爭土地，洵屬有據，應予准
    許。
  (二)次按共有人因共有物分割之方法不能協議決定，而提起分割
    共有物之訴，應由法院斟酌共有物之性質、共有人之意願、
    全體共有人之利益、經濟效用等因素，秉持公平原則，而為
    適當之分配。經查：系爭土地大致呈西北往東南走向之不規
    則長條四邊形，系爭土地之使用現狀由北往南依序分別為被
    告庚○○所有之磚造鐵皮二層樓房（占用系爭土地面積90.5
    2平方公尺）及耕種之田地（面積 253.63平方公尺）、被告
    甲○○耕種之田地（面積971.17平方公尺）、被告甲○○所
    有磚造鐵皮二層樓房、鐵皮平房（合計占用系爭土地面積18
    3.21平方公尺）及其使用之空地 （面積72.05平方公尺）、
    被告辰○○種植芭樂之田地（面積 1099.15平方公尺）、被
    告辰○○所有之磚造鐵皮二層樓房（占用系爭土地面積224.
    59平方公尺）及其使用之空地面積（162.53平方公尺）、原
    告丑○○種植芭樂等作物之田地（面積634.03平方公尺），
    此經本院會同彰化縣田中地政事務所測量人員勘驗明確，並
    有勘驗測量筆錄及彰化縣彰化地政事務所97年11月18日中地
    二字第0970005310號函覆之土地複丈成果圖在卷供考，且為
    兩造所不爭執。本件如採被告申○○所主張如附圖甲案所示
    分割方案【註：該分割成果圖中將編號Ｂ土地取得人之姓名
    誤載為「施張抱」，應予更正為「申○○」。】，雖得保留
    被告甲○○、辰○○之上開二層樓房建物，惟將拆除被告庚○○所有上述磚造鐵皮二層樓房之大部分，實不利於被告庚○○，造成被告庚○○經濟上之損失非輕，況被告庚○○所
    有該二層樓房建物占用系爭土地之面積並未逾越其應有部分
    換算之面積，何以其他共有人均得予保留其二層樓房，惟獨
    被告庚○○所有二層樓房建物須予拆除大半？故被告申○○
    所提如附圖甲案所示之分割方案，難認允當，自不足採；又
    附圖乙案所示之分割方法，大致上與附圖甲案之分割方法一
    致，且被告庚○○及其他共有人所有坐落系爭土地上之二層
    樓房建物均能完整保留，亦符合各共有人目前之使用現狀，
    是以如附圖乙案所示之分割方案，已慮及土地共有人使用現
    狀，且被告庚○○、寅○○亦均表示同意該分割方案，被告
    癸○○未反對該分割方案，又被告丙○○、壬○○、午○○
    、甲○○及乙○○等均未到庭或具狀對如附圖乙案所示之分
    割方案表示反對，本院審酌共有人之意願及全體共有人之利
    益等一切情狀，認採取如附圖乙案所示分割方法予以分割，
    尚屬適當，爰諭知系爭土地之分割方法如主文第一項所示。
七、負擔訴訟費用之依據：民事訴訟法第78條、第 80條之1、第
    85條第1項但書。
中    華    民    國    98    年    7     月    10    日
                        民事第二庭法  官  邱月嬌
以上正本係照原本作成。
如對本判決上訴，須於判決送達後20日內向本院提出上訴狀（須
附繕本）。
中    華    民    國    98    年    7     月    10    日
                                  書記官  呂雅惠
       附  表：
       ┌────────────────┐
       │彰化縣社頭鄉○○段473地號、地目 │
       │田、面積3690.88平方公尺         │
       ├───────┬────────┤
       │ 共有人姓名   │   應有部分     │
       ├───────┼────────┤
       │   庚○○     │   40分之1      │
       ├───────┼────────┤
       │   辰○○     │   5分之1       │
       ├───────┼────────┤
       │   寅○○     │ 121580分之10158│
       ├───────┼────────┤
       │   申○○     │   20分之4      │
       ├───────┼────────┤
       │   丙○○     │   80分之1      │
       ├───────┼────────┤
       │   午○○     │121580分之7079  │
       ├───────┼────────┤
       │   巳○○     │121580分之7079  │
       ├───────┼────────┤
       │   甲○○     │   20分之2      │
       ├───────┼────────┤
       │   丑○○     │   20分之4      │
       ├───────┼────────┤
       │   壬○○     │   40分之1      │
       ├───────┼────────┤
       │   乙○○     │   80分之1      │
       ├───────┼────────┤
       │   癸○○     │   40分之1      │
       └───────┴────────┘


司法院資訊處製作；財團法人民間司法改革基金會備份。
